---
title: "Práctica 2. Mapeo de secuencias cortas"
lang: es
date: today
execute: 
  output: true
  error: true
engine: knitr
bibliography: ../../doc/references.bib
language:
   title-block-published: "Última actualización:"
   section-title-references: "Bibliografía"
format:
   html:
      embed-resources: true
---

# Preparación
Usaremos los programas siguientes:

- [fastp](https://github.com/OpenGene/fastp) [@Chen2018]. Si descargas el
  ejecutable en la carpeta actual, debes concederte el permiso de ejecución:
  `chmod u+x fastp`. Y además tendrás que invocarlo como `./fastp` para que
  Bash lo encuentre. Alternativamente, puedes copiarlo a una carpeta en tu
  `PATH`. Puedes consultar el `PATH` mediante `echo $PATH`.
- [bwa](https://github.com/lh3/bwa) [@Li2009]. Puedes descargar el código fuente
  con y compilarlo siguiendo estos pasos:
  ```
  git clone https://github.com/lh3/bwa.git
  cd bwa
  make
  ```
  Puedes copiar el ejecutable a cualquier carpeta en tu `PATH` o bien, invocarlo
  con su dirección completa cada vez que quieras ejecutarlo.
- [samtools](https://www.htslib.org/), junto con `htslib` y `bcftools` [@Danecek2021].
  Los tres programas pueden descargarse del mismo enlace, donde hay instrucciones
  para instalar la versión más reciente. Para algunos sistemas operativos existen
  paquetes propios, que pueden instalarse así: `apt install samtools`.
- [freebayes](https://github.com/freebayes/freebayes/releases) [@Garrison2012].

# Objetivos
1. Control de calidad de lecturas cortas.
2. Mapeo de lecturas cortas a un genoma de referencia.
3. Identificación de variantes.

# Datos
A continuación descargamos un par de archivos FASTQ de la base de datos
[ENA](https://www.ebi.ac.uk/ena/browser/home). Han sido seleccionados porque
su tamaño (comprimidos) no supera los 100 MB. Son secuencias de la cepa Tsu4-125
de *Bradyrhizobium japonicum* (bacteria simbionte de la planta de soja). Proceden
de la [Universidad de Tohoku](https://www.tohoku.ac.jp/en/) y forman parte de un
[proyecto](https://www.ebi.ac.uk/ena/browser/view/PRJDB3261) en el que se
secuenciaron 16 cepas más de *Bradyrhizobium*.

```{bash}
if [ ! -e DRR025089_1.fastq.gz ]; then
   # Con la opción "-o /dev/null" nos deshacemos de los mensajes.
   wget -o /dev/null \
        ftp://ftp.sra.ebi.ac.uk/vol1/fastq/DRR025/DRR025089/DRR025089_1.fastq.gz
fi
if [ ! -e DRR025089_2.fastq.gz ]; then
   wget -o /dev/null \
        ftp://ftp.sra.ebi.ac.uk/vol1/fastq/DRR025/DRR025089/DRR025089_2.fastq.gz
fi
```

:::{.callout-note icon=false}
## Desafío
Una vez descargados los archivos FASTQ, échales un vistazo desde la línea
de órdenes. Puedes hacerlo con `zless`, una versión de `less` capaz de mostrar
archivos comprimidos, o bien descomprimiendo los archvios con `gunzip`. Para no
ocupar espacio de disco innecesariamente, puedes usar
`gunzip -c DRR025089_1.fastq.gz | less -S`, que envía el contenido del archivo
a la salida estándar (no a un archivo nuevo), de donde `less -S` lo lee, sin
modificar nada en la carpeta. ¿Sabrías contar el número de líneas de cada archivo?
:::

```{bash}
zcat DRR025089_1.fastq.gz | wc -l
```
Cada lectura en FASTAQ ocupa 4 líneas así al resultado obtenido con el comando anterior habría que dividirlo entre 4.

Así pues, se puede hacer más fácil si ordenamos que cuente las líneas que empiezan por "x". en este caso se podría hacer por el simbolo @ o en el caso de FASTA por >.
```{bash}
zcat DRR025089_2.fastq.gz | grep "^@" | wc -l
```

De esta menera ambos archivos tienen un total de 1646728 de líneas y 415725 de lecturas.


Necesitaremos también el genoma de referencia de `Bradyrhizobium japonicum`.
Usaremos el de la cepa ACCC 15027 (hay otros).

```{bash}
# Con la opción "-o /dev/null" nos deshacemos de los mensajes,
# y con "-O referencia.fa" escogemos un nombre adecuado para el archivo.
if [ ! -e referencia.fa ]; then
   wget -o /dev/null -O referencia.fa \
        https://www.ebi.ac.uk/ena/browser/api/fasta/GCA_042137995.2 
fi
```

:::{.callout-note icon=false}
## Preguntas
- ¿Crees que deberíamos guardar los archivos descargados en `../../data`?
Sí, creo que se odrían guardar en data puesto que son elementos descargados que no he generado yo. Eso si deberíamos modificar las ordenes anteriores, puesto que hemos establecido la carpeta con la fecha de hoy como working directory. Si el archivo que estoy modificando, en este caso el guion.qmd, no esta en la misma carpeta que mis datos, estas secuencias FASTAQ, no se va a ejecutar si yo no indico donde esta. Dada la organización de las carpetas deberiamos indicar que hay que hay que salir de la carpeta actual, dos veces, hasta bioinfo y alli meternos en data: zcat ../../data/DRR025089_2.fastq.gz | grep "^@" | wc -l

- ¿Cómo podrías guardar los mensajes de `wget` en un archivo?

wget es un comando que sirve para descargar archivos desde internet directamente desde la terminal al darle la URL.
```{bash}
wget URL -o log.txt
```

- ¿De cuántas secuencias diferentes se compone este genoma de referencia? 

3 secuencias en este archivo

```{bash}
grep "^>" referencia.fa  | wc -l
```

:::

Archivos .fa o .fasta no son archivos comprimidos, los archivos comprimidos son .fa.gz o .fasta.gz

# Control de calidad

```{bash}
if [ ! -e fastp.html ]; then
   # Si "fastp" está en la carpeta actual y  no en el PATH, escribe "./fastp"
   # en lugar de "fastp".
   fastp -i DRR025089_1.fastq.gz \
         -o DRR025089_1_clean.fastq \
         -I DRR025089_2.fastq.gz \
         -O DRR025089_2_clean.fastq \
         --merge \
         --merged_out DRR025089_m_clean.fastq
fi
```

:::{.callout-note icon=false}
## Ejercicios
1. Revisa la ayuda del programa ejecutando `fastp -h`, y asegúrate de entender
   al menos las opciones que hemos usado.
   
   fastp es una herramienta que funciona como control de calidad de lecturas FASTQ, filtrar lecturas malas y generar informes en formato .html. -i, es el input, es la entrada, es decir, es lo que le doy yo para revisar, en este caso el archivo de secuencias descargado. Por el contrario -o es el output, la salida, lo que me da como resultado de ese filtrado o la revisión.  En el caso de las mayúsculas, la I sigue indicando input y la O output, sin embargo las minúsculas indican que son lecturas forward y las mayúsculas son las lecturas reverse en lecturas emparejadas (paired-end). Así pues, R1 son las forward (-i y -o) y R2 son lasss reverse (-I y -O). En caso de tener single-end solo habría una lectura por fragmento por lo que solo usaríamos las minúsculas. El archivo .html es un informe visual del control de calidad.
   
   
2. Revisa el informe generado por `fastp` en el archivo `fastp.html` y redacta un
   pequeño resumen de las principales conclusiones que sacas.
   
   En el informe se indican que los datos corresponden a una secuenciación de lecturas emparejadas, de 251 ciclos y 251 ciclos, lo que indica que son de alta resolucion y podrrían ser de Illumina. La longitud media de las lecturas es de 217pb, puesto que se han eliminado lecturas de baja calidad. Además, nos indican la calidad de las bases, entre Q20 y Q30, la mayoría de bases presentan valores altos de calidad, son datos fiables. También se indica el ratio de duplicación de lecturas, aproximadamente de 0,15%, lo cual es un buen indicador. Además de la calidad por lectura R1 y R2.
   
3. Descarga un segundo conjunto de archivos FASTQ de la misma especie y repite
   el análisis de calidad con ellos. Puedes ver algunas opciones en
   [este enlace](https://www.ebi.ac.uk/ena/browser/advanced-search?result=read_run&query=study_accession%3D%22PRJDB3261%22&fields=run_accession%2Cexperiment_title%2Cstudy_accession%2Cfastq_bytes%2Cfastq_ftp%2Cscientific_name%2Cfirst_public&excludeAccessionType=run&excludeAccessions=DRR025089).
   Es mejor no descargar archivos demasiado grandes.
:::

# Mapeo
El objetivo de esta sección es alinear las lecturas cortas al genoma de
referencia, mediante el programa `bwa`. El archivo final será un archivo BAM
*ordenado*. Para obtener ese archivo es necesario generar algunos archivos
auxiliares: primero, el índice del genoma de referencia, después los alineamientos
en formato SAM (no comprimidos) y finalmente un archivo BAM, que es la versión
comprimida del SAM (todavía no ordenado). La jerarquía de condiciones de ejecución
siguiente permitirá borrar los archivos auxiliares, para ahorrar espacio, y no tener
que generarlos de nuevo cada vez que compilemos este documento si el archivo final
ya está presente en la carpeta de trabajo.

```{bash}
if [ ! -e DRR025089.bam ]; then
   if [ ! -e DRR025089_unsorted.bam ]; then
      if [ ! -e DRR025089.sam ]; then
         if [ ! -e referencia.fa.bwt ]; then
            bwa index referencia.fa
         fi
         bwa mem -M -R '@RG\tID:DRR025089\tSM:SAMD00022947' \
                 -o DRR025089.sam \
                 referencia.fa \
                 DRR025089_1_clean.fastq \
                 DRR025089_2_clean.fastq \
         1> bwa.log 2> bwa.err
      fi
      samtools view -b -o DRR025089_unsorted.bam DRR025089.sam
    fi
    samtools sort -o DRR025089.bam DRR025089_unsorted.bam
    samtools index DRR025089.bam
fi
```

:::{.callout-note icon=false}
## Desafíos
1. Entre las órdenes anteriores, añade la descarga del genoma de referencia
   en el lugar adecuado y bajo la condición adecuada para que pueda borrarse
   una vez se haya generado el alineamiento.
   
```{bash}
if [ ! -e DRR025089.bam ]; then

   if [ ! -e referencia.fa ]; then
   wget -o /dev/null -O referencia.fa \
        https://www.ebi.ac.uk/ena/browser/api/fasta/GCA_042137995.2 
   fi
   if [ ! -e DRR025089_unsorted.bam ]; then
      if [ ! -e DRR025089.sam ]; then
         if [ ! -e referencia.fa.bwt ]; then
            bwa index referencia.fa
         fi
         bwa mem -M -R '@RG\tID:DRR025089\tSM:SAMD00022947' \
                 -o DRR025089.sam \
                 referencia.fa \
                 DRR025089_1_clean.fastq \
                 DRR025089_2_clean.fastq \
         1> bwa.log 2> bwa.err
      fi
      samtools view -b -o DRR025089_unsorted.bam DRR025089.sam
    fi
    samtools sort -o DRR025089.bam DRR025089_unsorted.bam
    samtools index DRR025089.bam
    
    rm -f DRR025089_unsorted.bam referencia.fa referencia.fa*
fi
```
   
   
2. En un bloque de órdenes nuevo, alinea también los pares de lecturas cortas
   que `fastp` había combinado (`DR025089_m_clean.fastq`).
   
```{bash}
if [ ! -e DRR025089_merged.bam ]; then

   if [ ! -e referencia.fa ]; then
   wget -o /dev/null -O referencia.fa \
        https://www.ebi.ac.uk/ena/browser/api/fasta/GCA_042137995.2 
   fi
   if [ ! -e referencia.fa.bwt ]; then
      bwa index referencia.fa
   fi
  
   bwa mem referencia.fa DRR025089_m_clean.fastq \
   samtools view -b - \
   samtools sort -o DRR025089_merged.bam
   samtools index DRR025089_merged.bam
   rm -f referencia.fa referencia.fa.*
   
fi   
```
   
3. Lee la lista de funciones que te ofrece `samtools` al ejecutarlo sin ningún
   argumento. ¿Qué función usarías para combinar dos archvivos BAM en uno?
   
 Utilizaría samtools merge. En esta orden hay que poner justo a continuación el nombre del archivo que nos genere fruto de la combinación, y seguido el nombre de los dos archivos a combinar.
 
3. ¿Cuánto espacio de disco ocupan los archivos FASTQ, el genoma de referencia y
   su índice y el archivo SAM?
   
```{bash}
du -h DRR025089*.fastq.gz referencia.fa referencia.fa.* DRR025089.sam
```
   
4. Podíamos haber ahorrado algún paso aprovechando las *tuberías* de BASH:
Sí, es más rápido puesto que requiere de menos escritura las ordenes.
```
bwa mem -M -R '@RG\tID:DRR025089\tSM:SAMD00022947' \
        referencia.fa DRR025089_1_clean.fastq DRR025089_2_clean.fastq | \
samtools view -u - | \
samtools sort - > DRR025089.bam
```

  Este estilo tiene también la ventaja de ser más rápido. ¿Crees que hay algún
  inconveniente al usar las tuberías?
  
  No se pueden revisar resultados intemedios como el SAM, no se pueden validar los resultados paso a paso, si algo falla no sabes exactamente donde esta el problema y hay que repetirlo otra vez, no se puede usar una parte solo del proceso, etc.
:::

Antes de proseguir, es importante comprobar el resultado del paso anterior.
Podemos extraer algunas estadísticas del archivo BAM así:

```{bash}
if [ ! -e DRR025089.stats.txt ]; then
   samtools stats DRR025089.bam > DRR025089.stats.txt
fi

# Extraemos la sección sobre profundidad de cobertura
if [ ! -e stat.$i.txt ]; then
   grep ^COV DRR025089.stats.txt | cut -f 2- > COV.txt
fi
```

Ahora podemos importar los datos de cobertura a una sesión de R y representarlos
gráficamente:

```{r}
COV <- read.table('COV.txt',
                  col.names = c('intervalo', 'cobertura', 'bases'))
plot(COV$cobertura, COV$bases, type = 'l')
```

:::{.callout-note icon=false}
## Desafíos
1. La distribución de cobertura tiene una cola larga. ¿Puedes centrar la
   representación gráfica entre 0 y 20? Pista: usa la opción `xlim` de `plot()`.
```{r}
plot(COV$cobertura, COV$bases, type = 'l', xlim = c(0, 20))
```

2. ¿Qué otras estadísticas crees que vale la pena revisar?

Con samtools stats puedes analizar el porcentaje de lecturas mapeadas, calidad del mapeo, duplicados, distribución de longitud de insertos, errores, etc.

3. El genoma de referencia incluye dos plásmidos. ¿La cepa secuenciada los tiene?
```{bash}
samtools idxstats referencia.fa
```


```{bash}
samtools idxstats DRR025089.bam
```
La primera fila corresponde al cromosoma principal, el primer número es 9460647, este representa las lecturas. 9.4 Mb, bien representado. Sin embargo, en las otras dos columnas hay muy pocas lecturas, 440 kb y 122 kb. Los plasmidos presentan muy baja cobertura.                                                      
4. Visualiza los alineamientos en el terminal con la orden siguiente:
```
samtools tview DRR025089.bam referencia.fa
```


:::

# Identificación de variantes

```{bash}
if [ ! -e DRR025089.vcf ]; then
   freebayes -p 1 -f referencia.fa DRR025089.bam > DRR025089.vcf
fi
```

